ACORDAO-COMPLETO-2414687

ACÓRDÃO 1644/2020 ATA 23/2020 - PLENÁRIO

VISTOS, relatados e discutidos estes autos que, no presente momento, tratam de embargos de declaração opostos por José Sérgio Gabrielli de Azevedo em face do Acórdão 1.279/2020 proferido pelo Plenário do TCU no sentido de rejeitar as razões de justificativa oferecidas pelo aludido responsável com vistas, assim, a inabilitá-lo para o exercício de cargo em comissão e de função de confiança na administração federal em face das evidências de fraudes às licitações conduzidas pela administração da Petróleo Brasileiro S.A. (Petrobras) na realização das obras de modernização e adequação da produção na Refinaria Presidente Getúlio Vargas (Repar) em Araucária - PR;
ACORDAM os Ministros do Tribunal de Contas da União, reunidos em Sessão do Plenário, ante as razões expostas pelo Relator, em:
9.1. conhecer dos presentes embargos de declaração opostos por José Sérgio Gabrielli de Azevedo em face do Acórdão 1279/2020-TCU-Plenário, nos termos do art. 34 da Lei nº 8.443, de 1992, e do art. 287 do RITCU, para, no mérito, rejeitá-los; e
9.2. enviar a cópia do presente Acórdão, com o Relatório e a Proposta de Deliberação, nos termos da Resolução TCU n.º 315, de 2020, ao ora embargante, para ciência.

Embargos de declaração contra acórdão que considerou procedente representação sobre evidências de fraudes às licitações conduzidas na realização das obras de modernização e adequação da produção para a Refinaria Presidente Getúlio Vargas (Repar) em Araucária  PR.

Petróleo Brasileiro S.A. (Petrobras).

3. Embargante: José Sérgio Gabrielli de Azevedo (CPF XXX.750.395-XX).

Augusto Nardes e Aroldo Cedraz.

13.1. Ministros presentes: José Mucio Monteiro (Presidente), Walton Alencar Rodrigues, Benjamin Zymler, Augusto Nardes, Aroldo Cedraz, Raimundo Carreiro, Ana Arraes e Bruno Dantas.
13.2. Ministros que alegaram impedimento na Sessão: Augusto Nardes e Aroldo Cedraz.
13.3. Ministros-Substitutos presentes: Augusto Sherman Cavalcanti, Marcos Bemquerer Costa, André Luís de Carvalho (Relator) e Weder de Oliveira.

ANDRÉ DE CARVALHO

Ministro-Substituto André Luís de Carvalho.

Trata-se, no presente momento, de embargos de declaração opostos por José Sérgio Gabrielli de Azevedo em face do Acórdão 1.279/2020 proferido pelo Plenário do TCU no sentido de rejeitar as razões de justificativa oferecidas pelo aludido responsável com vistas, assim, a inabilitá-lo para o exercício de cargo em comissão e de função de confiança na administração federal em face das evidências de fraudes às licitações conduzidas pela administração da Petróleo Brasileiro S.A. (Petrobras) na realização das obras de modernização e adequação da produção na Refinaria Presidente Getúlio Vargas (Repar) em Araucária - PR.
2.	O aludido Acórdão 1.279/2020 foi proferido pelo Plenário do TCU, durante a Sessão Telepresencial de 20/5/2020, nos seguintes termos:
" (...) 9.1. conhecer da presente representação, por atender aos requisitos legais e regimentais de admissibilidade, para, no mérito, considerá-la procedente;
9.2. rejeitar as razões de justificativa apresentadas por José Sérgio Gabrielli de Azevedo, Paulo Roberto Costa e Pedro José Barusco Filho, sem prejuízo de assinalar a revelia de Renato de Souza Duque, nos termos do art. 12, § 3º, da Lei nº 8.443, de 1992;
9.3. considerar, preliminarmente, graves as infrações cometidas por José Sérgio Gabrielli de Azevedo e Renato de Souza Duque, nos termos do art. 60 da Lei nº 8.443, de 1992, e do art. 270, § 1º, do RITCU, e, assim, inabilitar os aludidos responsáveis para o exercício de cargo em comissão e de função de confiança pelo período de 8 (oito) anos na administração federal, nos termos do art. 60 da Lei nº 8.443, de 1992, e do art. 270 do RITCU;
9.4. considerar, preliminarmente, graves as infrações cometidas por Paulo Roberto Costa e Pedro José Barusco Filho, nos termos do art. 60 da Lei nº 8.443, de 1992, e do art. 270, § 1º, do RITCU, em face da eventual possibilidade de inabilitar os referidos responsáveis para o exercício de cargo em comissão e de função de confiança pelo período de 8 (oito) anos na administração federal, nos termos do art. 60 da Lei nº 8.443, de 1992, e do art. 270 do RITCU; suspendendo, todavia, a subsequente execução dessa medida e a correspondente prescrição da pretensão punitiva do TCU em favor dos aludidos colaboradores, diante do subjacente respeito aos acordos firmados judicialmente com o Ministério Público Federal;
	9.5. determinar que a SeinfraOperações adote as seguintes medidas:
	9.5.1. envie a cópia deste Acórdão, com o Relatório e a Proposta de Deliberação, aos seguintes destinatários:
9.5.1.1. aos responsáveis, para ciência, além do envio à Força-Tarefa do Ministério Público Federal junto à Operação Lava-Jato no Paraná, à Força-Tarefa da Advocacia-Geral da União junto à Operação Lava-Jato no Paraná, ao juízo federal na 13ª Vara Federal de Curitiba - PR, à Diretoria de Governança, Risco e Conformidade da Petrobras e ao Conselho Administrativo de Defesa Econômica (Cade) , para ciência e eventuais providências; 
	9.5.1.2. à Controladoria-Geral da União, para ciência e, entre outras eventuais medidas, adoção da providência determinada pelo item 9.3 deste Acórdão dentro do prazo máximo de 30 (trinta) dias contados da ciência desta deliberação; e
9.5.2. promova o definitivo apensamento do presente processo ao TC Processo 011.856/2017-3."
3.	Inconformado, o Sr. José Sérgio Gabrielli de Azevedo opôs os seus embargos de declaração à Peça 86 sob o pretexto de o referido acórdão padecer de omissões e contradições, tendo apresentado, em suma, os seguintes argumentos:
 (i) o Acórdão 1.279/2020 padeceria de omissão, pois não subsistiria o nexo causal entre as referidas fraudes às licitações e a conduta do ora embargante a partir da teoria do dano direto e imediato; 
 (ii) o aludido acórdão padeceria de omissão, ao não indicar a atuação com dolo ou erro grosseiro do ora embargante, nos termos do art. 28 da Lei de Introdução às Normas do Direito Brasileiro a partir da modificação empreendida pela Lei n.º 13.655, de 2018;
 (iii) o referido acórdão padeceria, ainda, de contradição, ao responsabilizá-lo em face de quatro institutos antagônicos entre si (conveniência, imperícia, imprudência e negligência) ; e
 (iv) o suscitado acórdão padeceria, enfim, de contradição, ao estabelecer que o parecer da unidade técnica teria sido incorporado às razões de decidir, sem adotar, contudo, o termo inicial indicado pela unidade técnica para a contagem do prazo prescricional sobre a pretensão punitiva do TCU.
4.	Por esse prisma, ora embargante requereu o recebimento dos aludidos embargos para, com os efeitos infringentes, reformar o referido Acórdão 1279/2020-TCU-Plenário.
É o Relatório.

8.1. Rodrigo Alexander Calazans Macedo (123.041/OAB-RJ), entre outros, representando José Sérgio Gabrielli de Azevedo.

Não atuou.

EMBARGOS DE DECLARAÇÃO. REPRESENTAÇÃO. AUSÊNCIA DAS SUPOSTAS OMISSÕES E CONTRADIÇÕES NO ACÓRDÃO 1.279/2020-PLENÁRIO. CONHECIMENTO. REJEIÇÃO. COMUNICAÇÃO.

REPRESENTAÇÃO (REPR)

Secretaria Extraordinária de Operações Especiais em Infraestrutura (SeinfraOperações).

Trata-se, no presente momento, de embargos de declaração opostos por José Sérgio Gabrielli de Azevedo em face do Acórdão 1.279/2020 proferido pelo Plenário do TCU no sentido de rejeitar as razões de justificativa oferecidas pelo aludido responsável com vistas, assim, a inabilitá-lo para o exercício de cargo em comissão e de função de confiança na administração federal em face das evidências de fraudes às licitações conduzidas pela administração da Petróleo Brasileiro S.A. (Petrobras) na realização das obras de modernização e adequação da produção na Refinaria Presidente Getúlio Vargas (Repar) em Araucária - PR.
2.	Os presentes embargos devem ser, preliminarmente, conhecidos pelo TCU, por atenderem aos requisitos legais e regimentais de admissibilidade, para, no mérito, rejeitá-los.
3.	Como visto, o Sr. José Sérgio Gabrielli de Azevedo opôs os seus embargos de declaração à Peça 86 sob o pretexto de o referido acórdão padecer de supostas omissões e contradições, tendo, para tanto, apresentando essencialmente os seguintes argumentos:
 (i) o Acórdão 1.279/2020 padeceria de omissão, pois não subsistiria o nexo causal entre as referidas fraudes às licitações e a conduta do ora embargante a partir da teoria do dano direto e imediato; 
 (ii) o aludido acórdão padeceria de omissão, ao não indicar a atuação com dolo ou erro grosseiro do ora embargante, nos termos do art. 28 da Lei de Introdução às Normas do Direito Brasileiro a partir da modificação empreendida pela Lei n.º 13.655, de 2018;
 (iii) o referido acórdão padeceria, ainda, de contradição, ao responsabilizá-lo em face de quatro institutos antagônicos entre si (conveniência, imperícia, imprudência e negligência) ; e
 (iv) o suscitado acórdão padeceria, enfim, de contradição, ao estabelecer que o parecer da unidade técnica teria sido incorporado às razões de decidir, sem adotar, contudo, o termo inicial indicado pela unidade técnica para a contagem do prazo prescricional sobre a pretensão punitiva do TCU.
4.	Bem se vê, no entanto, que, ao evidenciar as fraudes nas licitações conduzidas pela Petrobras na Repar, teriam sido devidamente registradas - na fundamentação do Acórdão 1.279/2020 - as condutas ilícitas perpetradas pelo ora embargante, com os demais agentes públicos a ele subordinados ou vinculados, em desfavor da Petrobras, viabilizando a atuação do cartel e as subsequentes fraudes aos processos de licitação na Repar em face da subsequente celebração do Contrato 0800.0035013.07.2 (CT-101) e do Contrato 0800.0043363.08.2 (CT-111) , além do Contrato 0800.0043403.08.2 (CT-112) .
5.	Ocorre, por esse prisma, que não subsistiria a suposta omissão no referido acórdão, pois teria sido plenamente evidenciado o aludido nexo causal, direto e necessário, entre as falhas então perpetradas pelo ora embargante e o dano ao erário provocado em desfavor da Petrobras pelos aludidos agentes públicos e pelas suscitadas empresas cartelizadas a partir das robustas evidências no sentido de, no mínimo - por ato omissivo-comissivo, o Sr. Sérgio Gabrielli ter contribuído para as malsinadas irregularidades nos processos licitatórios ante o descumprimento do seu dever de cuidado, como presidente da Petrobras, em prol da necessária e indispensável adoção das providências cabíveis para a efetiva apuração e a pronta admoestação das fraudes nos aludidos processos de licitação e nos subsequentes contratos da Petrobras e, especialmente, da Repar.
6.	Na mesma esteira, o referido acórdão também não padeceria da suposta omissão sobre o fundamento adotado para a responsabilização do então presidente da empresa estatal, tendo sido, para tanto, registrado o seu erro grosseiro pela inobservância do referido dever de cuidado diante das irregularidades na apuração e na admoestação dos suscitados ilícitos perpetrados em desfavor da Petrobras, a exemplo da falha no dever de diligência fixado pelo art. 153 da Lei 6.404, de 1976, e até mesmo da falha na efetiva responsabilização dos referidos agentes públicos, a partir das evidências de fraude apontadas pela Comissão Parlamentar de Inquérito no Senado Federal e pelo início da Operação Lava-Jato.
7.	Por outro ângulo, o aludido acórdão não padeceria sequer da suposta contradição ante a incorporação do parecer da unidade técnica às razões de decidir, com a diversa fixação, todavia, do termo inicial para a contagem do prazo de prescrição da pretensão punitiva do TCU, não só porque, a partir do emprego de qualquer dos dois termos iniciais, não teria necessariamente subsistido a desejada prescrição da pretensão punitiva, mas também, e principalmente, porque a ampla incorporação do aludido parecer, com a sua natureza enunciativa, foi expressa e subsequentemente excepcionada pela específica fixação diversa do aludido termo inicial, não subsistindo, por óbvio, a suposta contradição entre a ampla concordância naquela incorporação do parecer e a específica discordância nesta excepcional fixação expressa do termo inicial.
8.	De igual sorte, não subsistiria a suposta contradição no referido acórdão, ao indicar a eventual atuação do ora embargante pela conivência, imperícia, imprudência ou negligência, não só porque, como obiter dictum, essa lista foi genericamente apresentada para descrever a sua possível atuação em variados momentos nos ilícitos, mas também porque, como ratio decidendi, a negligência foi especificamente apontada em face da aludida inobservância do dever de cuidado e diligência na efetiva apuração e na pronta admoestação das fraudes sobre os processos de licitação e os contratos da Petrobras e, especialmente, da Repar.
9.	A despeito, enfim, de tentar apontar os supostos, mas inexistentes, vícios no referido acórdão, o ora embargante buscou promover a indevida rediscussão de mérito do feito pela estreita via destes embargos, com o subjacente pedido de efeitos infringentes, não devendo o TCU acolher, todavia, o referido pedido em consonância com a jurisprudência do TCU, a exemplo dos Acórdãos 2.062/2015, 2.635/2015 e 294/2016, do Plenário, e com a jurisprudência do Superior Tribunal de Justiça, a exemplo do Edcl Resp 351490 - DJ 23/09/2002, além da jurisprudência do Supremo Tribunal Federal, a exemplo do RE 776045 AgR-ED - DJe 14/12/2016.
10.	Em face, portanto, da evidenciada ausência dos supostos vícios no referido Acórdão 1.279/2020, o TCU deve conhecer dos presentes embargos para, no mérito, rejeitá-los.
Ante o exposto, pugno pela prolação do Acórdão ora submetido a este Colegiado.
TCU, Sala das Sessões, em tagDataSessao.
Ministro-Substituto ANDRÉ LUÍS DE CARVALHO 
Relator